【裁判字號】    97,保險上,7
【裁判日期】    970806
【裁判案由】    給付保險金
【裁判全文】
臺灣高等法院民事判決                 97年度保險上字第7號
上  訴  人  甲○○
被上訴人    紐西蘭商康健人壽保險股份有限公司台灣分公司(
            原名美商康健人壽保險股份有限公司台灣分公司)
法定代理人  乙○○
訴訟代理人  吳光陸律師
複代理人    簡祥紋律師
上列當事人間請求給付保險金事件，上訴人對於中華民國97年1
月15日臺灣臺北地方法院96年度保險字第78號第一審判決提起上
訴，本院於97年7月23日言詞辯論終結，判決如下：
    主  文
上訴駁回。
第二審訴訟費用由上訴人負擔。
    事實及理由
一、上訴人主張：上訴人於民國92年12月19日向被上訴人投保康
    健團體保險計畫，包含團體傷害保險新台幣（下同）300萬
    元、團體住院補償保險金日額給付300元、團體一年定期防
    癌保險20萬元。嗣於93年2月11日因被上訴人行銷人員主動
    招攬，上訴人始再向被上訴人加保團體一年定期人壽保險30
    0萬元、康健團體傷害保險700萬元及團體住院補償保險1000
    元。上訴人合計向被上訴人投保1000萬元之團體傷害保險。
    又上訴人自92年4月起任職於訴外人丙○股份有限公司（下
    稱丙○公司），擔任塑膠射出技術員，93年2月25日上午7時
    許，上訴人如同往常到丙○公司上班，並啟動射出機進行預
    熱，因發現粉碎機內刀片必需維修，乃關閉粉碎機進行刀片
    維修，其間不慎碰觸粉碎機開關，致上訴人左手腕關節以上
    遭粉碎機絞斷，經財團法人仁愛綜合醫院（下稱仁愛醫院）
    救治後，進行左前臂截肢手術。上訴人所受1上肢腕關節以
    上缺失之傷害，係兩造保險契約所定之第3級殘障程度，依
    約給付比例為投保金額之50%，上訴人投保之附約個人傷害
    保險金額為1000萬元，自得向被上訴人請求給付保險金500
    萬元。詎上訴人於93年3月9日向被上訴人申請理賠保險金50
    0萬元，未獲置理，爰依保險契約法律關係，訴請被上訴人
    給付上開保險金並加計遲延利息。原審為上訴人全部敗訴之
    判決，上訴人不服提起上訴，其上訴聲明：(1)原判決廢棄。
    (2)被上訴人應給付上訴人500萬元及自93年3月25日起至清償
    日止按年息10%計算之利息。(3)願供擔保請准宣告假執行。
二、被上訴人則以：上訴人請求給付保險金，依系爭保險契約約
    定，須以其受傷係因外來突發意外事故所致為要件，事故之
    發生是否屬「意外」為有利於上訴人之積極事實，應由上訴
    人負舉證責任，惟其迄未能舉證本件事故發生為意外。況上
    訴人曾以同一保險事故分別向南山人壽保險股份有限公司（
    下稱南山人壽公司）及國泰人壽保險股份有限公司（下稱國
    泰人壽公司）訴請保險金給付，迭經台灣台中地方法院95年
    度保險字第9號、94年度保險字第16號、台灣高等法院台中
    分院95年度保險上字第6號判決上訴人敗訴確定。且上訴人
    所述事故發生經過有眾多不合理處，復與證人丁○○所證相
    左，應非可信。另上訴人於事故發生前3週內密集投保、加
    保，惟上訴人當時經濟情況明顯不佳，92年至93年間所得總
    收入僅21萬餘元，但此期間所投保之保險應納保費高達15萬
    9697元，益見事故發生非屬偶然等語，資為抗辯。其答辯聲
    明：(1)上訴駁回。(2)如受不利判決願供擔保請准宣告免為假
    執行。
三、查上訴人於92年12月19日向被上訴人投保康健團體保險計畫
    ，包含團體傷害保險新台幣（下同）300萬元、團體住院補
    償保險金日額給付300元、團體一年定期防癌保險20萬元；
    嗣於93年2月11日再向被上訴人加保團體一年定期人壽保險
    300萬元、康健團體傷害保險700萬元及團體住院補償保險10
    00元；合計向被上訴人投保1000萬元之團體傷害保險。上訴
    人於系爭保險契約期間內之93年2月25日左手腕遭粉碎機絞
    斷，經送至仁愛醫院救治，進行左前臂截肢手術。該等傷害
    已符系爭保險契約所定殘障程度第3級，保險金給付比例為
    50%。上訴人於93年3月9日向被上訴人申請理賠保險金，被
    上訴人迄未給付。另上訴人含計本件保險，共向被上訴人、
    國泰人壽、南山人壽、保誠人壽保險股份有限公司（下稱保
    誠人壽公司）、美商美國人壽保險股份有限公司（下稱美國
    人壽公司）、富邦產物保險股份有限公司（下稱富邦產物）
    投保意外傷害險總保額3600萬元、壽險為320萬元，年繳保
    費15萬9697元。上開各情為二造所不爭執，並有保險證明書
    、保險證、團體傷害保險重要條款（GPE）、一年定期壽險
    保障計畫（GTL）申請書、診斷證明書、保險金申請書（見
    原審卷第8至14、19至28、31、32頁）等件為證，復經本院
    依職權調閱台灣台中地方法院94年度保險字第16號、本院台
    中分院95年度保險上字第6號卷宗查明無訛。
四、上訴人主張因受有前揭傷害，依系爭保險契約之約定，被上
    訴人應給付500萬元保險金云云。被上訴人則以前揭情詞置
    辯。茲查：
(一)按當事人主張有利於己之事實者，就其事實有舉證之責任。民
  事訴訟法第277條本文著有規定。民事訴訟如係由原告主張權
  利者，應先由原告負舉證之責，若原告先不能舉證，以證實自
  己主張之事實為真實，則被告就其抗辯事實即令不能舉證，或
  其所舉證據尚有疵累，亦應駁回原告之請求。若原告於其所主
  張之起訴原因，不能為相當之證明，而被告就其抗辯事實，已
  有相當之反證者，則當然駁回原告之請求。最高法院著有17年
  上字第917號、20年上字第2466號判例可資參照。
(二)查系爭團體傷害保險重要條款（GPE）就保險範圍第1項約定：
  「被保險人於本契約有效期間內，因遭受意外傷害事故，致其
  身體蒙受傷害而致殘廢或死亡時，本公司依照本契約的約定，
  給付保險金。前項所稱意外傷害事故，指非由疾病引起之外來
  突發事故。」（見原審卷第11、24頁）。所謂外來突發事故，
  應係指來自自身以外之事故，且事發突然無法防範者而言，最
  高法院85年度台上字第1430號、86年台上字第1043號、91年台
  上字第2228號裁判見解亦同，足供參酌。本件上訴人係主張其
  殘廢得領取傷害保險之保險金，揆諸前揭說明，上訴人自應就
  造成其殘廢之事故是否為非由疾病引起之外來突發事故乙節負
  舉證責任。
(三)查上訴人前於台灣台中地方法院94年度保險字第16號給付保險
  金事件94年10月4日準備程序中就受傷經過陳述：造成系爭事
  故之粉碎機開關在機器左側（啟動之綠色按鈕在上，關閉之紅
  包按鈕在下），當時上訴人正在更換粉碎機內右側刀片，已經
  第1片，在更換第2片時，上訴人左手在粉碎機滾筒內挪刀片，
  右手去拿放在機器左側綠色按鈕旁之鐵鎚，鐵鎚可能誤觸該綠
  色按鈕導致滾筒開始捲動，致上訴人左手遭刀片捲入受傷。上
  訴人並陳稱更換刀片須先將粉碎機二個螺絲鬆開後才可取出刀
  片，在地上磨好刀片後再將刀片放回，再將螺絲鎖緊，如果螺
  絲鎖緊後，發現刀片不平，需用鐵鎚敲平，更換刀片時，因為
  刀片不平，所以幾乎都會用到鐵鎚及螺絲起子，伊已忘記當時
  左手在滾筒內摸什麼東西云云（見台灣台中地方法院94年度保
  險字第16號卷二第141、142頁）。
(四)惟系爭粉碎機之製造廠商恆志機械股份有限公司（下稱恆志公
  司）於94年11月14日明確函覆：系爭粉碎機設有安全開關，為
  機器各部位未完全定位前阻止機器運轉之安全裝置。其安全開
  關計有二只，其一在上蓋打開時阻止機器運轉，其二在下蓋打
  開時阻止機器運轉。因電源係先通過安全裝置再連接至開關，
  故上蓋或下蓋打開時，安全開關會自動上揚中斷電源，粉碎機
  各部分均不會動作，即使按下啟動開關亦不會動作。而更換刀
  片時必須掀起上蓋，所以安全開關會自動斷電，縱使按上啟動
  開關亦無法運轉。又安裝刀片時，除了使用板手鎖緊螺絲以外
  ，並不須使用其他工具敲平刀片等語（見台灣台中地方法院94
  年度保險字第16號卷二第171至173頁），並有粉碎機照片及操
  作說明書可參（見台灣台中地方法院94年度保險字第16號第17
  4至179頁）。是更換系爭粉碎機之刀片並無庸使用上訴人所稱
  之鐵鏈或螺絲起子，且即令於更換中不慎碰觸啟動開關，系爭
  粉碎機亦不會運轉，自無可能因此將上訴人左手捲入絞斷。
(五)而丙○公司會計丁○○亦於台灣台中地方法院94年度保險字第
  16號事件證稱系爭粉碎機如刀片鈍了，就由上訴人或廠長戊○
  卿將刀片拆下，交予伊送去恆志公司磨刀片等語（見台灣台中
  地方法院94年度保險字第16號卷二第131頁）。是上訴人所稱
  其為磨刀始拆卸刀片乙節，亦難憑信。
(六)另參諸上訴人除原於92年4月24日向保誠人壽公司投保意外險2
  00萬元外，於92年12月15日至93年2月13日陸續向被上訴人、
  美國人壽、南山人壽、富邦產物、國泰人壽意外險達3400萬元
  ，總計投保意外險3600萬元（投保期間及金額詳如附表）。前
  述保險投保時間密接，鄰近本件事故發生日期（93年2月25日
  ），甚且被上訴人、國泰人壽部分之加保及美國人壽、南山人
  壽、富邦產物之意外險投保日期均同在93年2月份。再者，依
  卷附稅務電子閘門財產所得明細表所示，上訴人於90年度年所
  得僅12萬9656元、91年度無所得資料、92年度年所得為21萬03
  07元，而事故發生之93年度亦無任何所得，其名下除西元1994
  年份之汽車乙部外，無其他財產（見本院卷第36至40頁）。足
  見上訴人經濟收入甚為有限，卻於3個月內密集投保計3600萬
  元之意外險，所需年保費高達15萬9697元，顯逾其所能負擔程
  度。況上訴人自承在受傷前，沒有存款，都是用現金卡以卡養
  卡（見台灣台中地方法院94年度保險16號卷一第223頁）。而
  從財團法人金融聯合徵信中心97年4月14日金徵（業）字第097
  0005990號函檢附之上訴人信用卡歷史資料查詢以觀，上訴人
  自92年9月16日起計申辦29張信用卡，目前已停用26張，其中
  因消費款項未繳、信用貶落遭強制停用者有18張；且上訴人自
  92年2月開始以現金卡借款，至本件事故發生之93年2月止，其
  現金卡借款總金額為41萬5000元（見本院卷第45至54頁），益
  證上訴人經濟困窘。上訴人無視其資力狀況，於3個月內密集
  投保，甚且其中5筆加保及投保距事發時間均未逾30日，殊違
  常情。是被上訴人辯稱上訴人投保動機可議，本件事故發生非
  屬意外，即非虛言。
五、綜上，並無任何證據足資證明上訴人所受傷害係因外來突發
    事故所致，則該傷害所致殘廢，自不在系爭保險契約之保險
    範圍內。從而上訴人依保險契約法律關係請求被上訴人給付
    意外傷害事故殘廢保險金500萬元及自93年3月25日起至清償
    日止按年息10%計算之利息，洵屬無據，不應准許。其假執
    行之聲請亦失所附麗，併予駁回。原審為上訴人敗訴之判決
    ，及駁回其假執行之聲請，並無違誤。上訴意旨指摘原判決
    不當，求予廢棄改判，為無理由，應予駁回。
六、據上論結，本件上訴為無理由，依民事訴訟法第449條第1項
    、第78條，判決如主文。
中    華    民    國    97    年    8     月    6     日
                    民事第一庭
                        審判長法  官   張耀彩
                              法  官   林金吾
                              法  官   盧彥如
正本係照原本作成。
如不服本判決，應於收受送達後20日內向本院提出上訴書狀，其
未表明上訴理由者，應於提出上訴後20日內向本院補提理由書狀
（均須按他造當事人之人數附繕本）上訴時應提出委任律師或具
有律師資格之人之委任狀；委任有律師資格者，另應附具律師資
格證書及釋明委任人與受任人有民事訴訟法第466條之1第1項但
書或第2項（詳附註）所定關係之釋明文書影本。
中    華    民    國    97    年    8     月    7     日
                              書記官   鄭兆璋
附註：
民事訴訟法第466條之1（第1項、第2項）：
對於第二審判決上訴，上訴人應委任律師為訴訟代理人。但上訴
人或其他法定代理人具有律師資格者，不在此限。
上訴人之配偶、三親等內之血親、二親等內之姻親，或上訴人為
法人、中央或地方機關時，其所屬專任人員具有律師資格並經法
院認為適當者，亦得為第三審訴訟代理人。


司法院資訊處製作；財團法人民間司法改革基金會備份。
